【裁判字號】    90,台上,1292
【裁判日期】    900308
【裁判案由】    偽造文書
【裁判全文】
最高法院刑事判決                                九十年度台上字第一二九二號
    上訴人  許 東 昇
            許廖仙針
    被  告  甲 ○ ○原名許.
            乙 ○ ○
右上訴人等因自訴被告等偽造文書案件，不服台灣高等法院台中分院中華民國八十九
年十一月二十一日第二審判決（八十九年度上訴字第五七五號，自訴案號：台灣台中
地方法院八十六年度自字第一一五七號），提起上訴，本院判決如左：
    主  文
原判決撤銷，發回台灣高等法院台中分院。
    理  由
本件原判決以上訴人許東昇、許廖仙針在第一審法院之自訴意旨略稱：被告甲○○（
原名許弘岱）為上訴人之子，與被告乙○○原均任職於台中區中小企業銀行股份有限
公司（下稱台中企銀。已改制為台中商業銀行股份有限公司）。民國七十六年四、五
月間，甲○○徵得許廖仙針同意，提供坐落台中市○區○○段六小段第二及二之三三
號土地及其上建物，設定本金最高限額新台幣（下同）六百六十萬元之抵押權予台中
企銀，但未同意或授權其以該抵押權為借款之擔保。八十三年五月十九日，甲○○以
偽刻之許東昇、許廖仙針印章，蓋用於台中企銀印鑑卡上並偽造其二人之署押，由有
偽造文書犯意聯絡之乙○○核章後，持向台中企銀行使。同月二十三日，甲○○以偽
造之許廖仙針印章，蓋用於土地登記申請書上，將上開抵押權之限額變更為一千二百
萬元，並將許廖仙針變更為義務人兼債務人，及增列許東昇為債務人。復於同年七月
十二日，加蓋偽刻之印章於土地登記申請書上，將該抵押權之權利價值變更為一千五
百萬元，均使地政機關承辦人員將此不實之事項登載於土地登記簿上，足以生損害於
許東昇、許廖仙針。嗣甲○○即於同年七月二十二日及八十五年七月二十日以該抵押
權為擔保，冒用許廖仙針名義向台中企銀借款三百萬元及九百九十萬元。八十五年十
一月八日，甲○○又以偽刻之許東昇印章蓋用於土地登記申請書及抵押權設定契約書
上，將許東昇所有坐落台中市○區○○段第一五一之二九一號土地及其上建物設定本
金最高限額二百五十萬元之抵押權予台中企銀，委由代書向地政機關申請將此不實之
事項登載於土地登記簿上。旋於同月十五日，在約定書及借據上偽簽許東昇姓名並蓋
用偽刻之印章，以許東昇為連帶保證人，借款八十五萬元。而乙○○亦明知許東昇未
在約定書上簽名、蓋章，仍於對保人欄核章，使甲○○貸款得逞。又甲○○另於八十
四年十二月二十九日，於借據等文件上偽造許廖仙針之署押及印文而列其為連帶保證
人，向台中企銀借款等情。因認甲○○、乙○○涉有刑法第二百十六條、第二百十條
、第二百十七條之罪嫌。經審理結果，認不能證明甲○○、乙○○犯罪，因而維持第
一審諭知無罪之判決，駁回許東昇、許廖仙針在第二審之上訴。固非無見。
惟查：(一)證據證明力之判斷，固屬事實審法院之職權，但其所為判斷，仍應受經驗法
則與論理法則之支配。原判決理由謂甲○○雖供認本件抵押借款及連帶保證，均其個
人偽造印章、署押所為；但對於偽造印鑑卡、約定書部分，或稱係伊仿許東昇、許廖
仙針之筆跡簽名；或稱喝酒時請朋友寫的，或稱請酒店小姐幫忙簽名等語，其供述不
一，實難採信（見原判決第八面第十七行至第九面第二行）。但依原判決所援引之甲
○○歷次供述，對於如何偽造文書以辦理抵押借款或以許東昇、許廖仙針為借款之連
帶保證人，均未得其二人同意等基本事實，似屬一致（見原判決第七面第八行至第八
面第十六行）。且本件印鑑卡及約定書上之簽名，經鑑定結果，與許東昇、許廖仙針
之簽名筆跡不符，非其二人親簽，復為原判決所明認（見原判決第六面第八行至第七
面第五行）。倘甲○○確未得許東昇、許廖仙針之同意或授權，擅自設定抵押權或變
更抵押權登記之內容，或以其名義借款或為借款之連帶保證人，則能否以該署押係何
人書寫之供述尚有歧異，即可認其全部供述均不可採，饒有再事深入探求之餘地。又
甲○○於第一審法院供稱：「印章是我刻的，做業績時八十三年以前刻的，不記得是
何年……」又稱：「印章是我自己刻的，是七十六年間就盜刻的……」（見第一審卷
第一宗二○八頁反面、第二宗第一八一頁反面）。原判決對於此項不同之供述，未說
明其斟酌取捨之理由，遽謂甲○○如有偽造署押借款之犯意，何需於「七十六年間」
盜刻印章備而不用，卻遲至八十三年五月十九日始以之偽造印鑑卡向銀行借款，有違
常情（見原判決第九面第十九行至第十面第七行），亦有判決不載理由之違法。(二)證
據雖已調查而其內容尚未明瞭者，即與未經調查無異，如遽行判決，仍屬應於審判期
日調查之證據未予調查。許東昇於原審陳稱八十六年間將其所有台中市○○街八十三
號六樓房地贈與許弘勳，其移轉契約書上所載「抵押權由受贈人承擔」字樣，係代書
劉彩雲填寫，伊不知該房地已遭甲○○設定抵押權等語，並請求訊問劉彩雲為證（見
原審卷第三十九頁）。原審雖傳喚劉彩雲到庭，訊明移轉契約書上之「抵押權由受贈
人承擔」字樣係劉彩雲依地政機關之規定書寫，非受許東昇等人之指示（見原審卷第
四十六頁）；但對於許東昇是否知悉移轉契約書上有「抵押權由受贈人承擔」字樣之
記載？如果知悉，何以猶於該契約書上蓋章？則未進一步調查，根究明白。漫謂縱該
「抵押權由受贈人承擔」等文字係承辦代書劉彩雲所寫，但許東昇亦曾蓋章，且未即
時提出異議，因認其所稱不知情為不可採（見原判決第十一面第四行至第十行），併
有調查未盡之違誤。再，倘認甲○○確有偽造文書之犯行，原判決既認乙○○未就上
開借款向許東昇、許廖仙針辦理對保，則乙○○對於甲○○所為是否知情？或僅單純
行政上之怠忽？此與判斷其二人有無犯意聯絡攸關，亦應詳加調查，以期發現真實。
上訴意旨指摘原判決違背法令，尚非全無理由，應認有撤銷發回更審之原因。
據上論結，應依刑事訴訟法第三百九十七條、第四百零一條，判決如主文。
中      華      民      國     九十     年      三      月      八      日
                              最高法院刑事第五庭
                                  審判長法官  紀  俊  乾
                                        法官  黃  正  興
                                        法官  陳  東  誥
                                        法官  張  春  福
                                        法官  韓  金  秀
      右正本證明與原本無異
                                              書  記  官
中      華      民      國     九十     年      三      月     十二     日


司法院資訊處製作；財團法人民間司法改革基金會備份。
